臺灣臺南地方法院民事判決　　　　　　 95年度重訴字第172號
原　　　告　甲○○
法定代理人　丙○
訴訟代理人　禎和律師
被　　　告　乙○○
訴訟代理人　陳培芬律師
上列當事人間請求返還土地等事件，經本院於民國96年1月17日
言詞辯論終結，判決如下：
    主 　　 文
被告應自坐落臺南市○○區○○段三小段一六七地號、同段一六
七之一地號、同段一六七之二地號內如附圖所示Ａ部分面積七十
平方公尺、Ｂ部分面積三十四平方公尺、Ｃ部分面積四十七平方
公尺、Ｄ部分面積四十四平方公尺、Ｅ部分面積十平方公尺、Ｆ
部分面積三十八平方公尺之土地遷出，並將該土地交還原告。
被告應給付原告新臺幣陸拾參萬陸仟壹佰肆拾元，及自民國九十
五年八月十一日起至清償日止，按年息百分之五計算之利息，暨
自民國九十五年八月一日起至交還前項土地之日止，按月給付原
告新台幣柒仟肆佰捌拾肆元。
原告其餘之訴駁回。
訴訟費用由被告負擔五分之三，餘由原告負擔。
本判決原告勝訴之部分，於原告以新臺幣壹佰玖拾玖萬肆仟元供
擔保後，得假執行。但被告如於第一項土地交還前以新臺幣伍佰
玖拾捌萬貳仟元為原告預供擔保，得免為假執行。
原告其餘假執行之聲請駁回。
    事實及理由
一、按民法總則施行前設立之祠堂寺廟，在民法總則施行後無須
    依新設法人之程序聲請登記，為司法院民國（下同）37年院
    解字第3792號解釋所揭示。查原告係於民法總則施行前即清
    朝乾隆5年間，由地方人士募金籌設創建而成，民國成立後
    ，並於73年間成立管理委員會之事實為兩造所不爭執，並有
    原告所提出之原告沿革、臺南市政府78年8月24日78南市調
    字第75898號函、原告78年7月20日第2屆第1次信徒大會紀錄
    、原告管理委員會委員名單等附卷可稽，是原告雖未向主管
    機關為財團法人登記，惟其係民法總則施行前設立之祠堂寺
    廟，參之上開判例，原告仍具有法人資格，是原告提起本件
    訴訟，於當事人能力自無欠缺，合先敘明。
二、原告起訴主張：
（一）緣坐落臺南市○○區○○段三小段167地號、同段167-1地
      號、同段167-2地號土地（下稱系爭土地）係原告所有，
      ，詎被告未經原告同意，自88年6月起私自占用上鎖系爭
      土地上如附圖所示Ａ部分之未保存登記建物「奎樓書院」
      ，妨害原告土地所有權之行使；復於系爭土地如附圖所示
      Ｂ至Ｆ部分土地，私自劃分停車格出租他人營利，收取租
      金，屢經催促返還，被告均置若罔聞，並無結果，是原告
      依民法第767條之規定，請求被告自系爭土地遷出，並將
      該土地交還原告，顯有理由。
（二）次按被告無法律上之原因占用系爭土地，受有利益，已如
      前述，且妨礙原告所有權之行使，致原告受有損害，故原
      告依民法第179條不當得利請求權及土地法第105條準用同
      法第97條之規定，以被告私自占用系爭土地（占用面積為
      243平方公尺），請求被告給付自88年6月1日起至95年7月
      31日止所獲取之不當利益，計應給付原告新臺幣（下同）
      848,215元（即243平方公尺×土地申報地價6,160元/平方
      公尺×8﹪÷12＝9,979元：9,979元×占用85個月＝
      848,215元），及自起訴狀繕本送達翌日起至清償日止，
      按年息百分之5計算之利息，應有理由。另被告無權占用
      系爭土地，而獲取相當於租金之利益，是原告依民法第
      184條第1項侵權行為及民法第179條不當得利規定，請求
      被告自95年8月1日起至交還系爭土地之日止，按月給付原
      告9,97 9元損害金，亦屬有據。
（三）綜上，爰提起本件訴訟。並聲明：(一)被告應自系爭土地內
      如附圖所示A至F部分土地遷出，並將該土地交還原告；被
      告應給付原告848,215元，及自起訴狀繕本送達翌日起至
      清償日止，按年息百分之5計算之利息；暨自95年8月1日
      起至交還前開土地之日止，按月給付原告9,979元；(二)原
      告願供擔保，請准予宣告假執行。
三、被告則以：
（一）系爭土地上之建築物即奎樓書院係於清朝雍正4年設立，
      原稱為「魁星堂」，在清道光13年始更名為「奎樓書院」
      ，歷經多次重建，該樓原在中正路，直至15年（日據時代
      ）該樓址因市區改正，因日本政府闢路被拆，獲補償日幣
      3,000 元，才向當時甲○○管理人許延光以日幣3,000元
      買受現址遷建2層大樓上下走廊。嗣又於34年毀於盟軍轟
      炸，至44年在原地重建現狀之書院及附屬教室建築物，教
      室並供開設奎樓幼稚園之用。是奎樓書院及其附屬建築物
      所有權非屬原告所有自明。又15年向原告買受系爭土地時
      雖未移轉登記所有權，惟此事為附近民眾知之甚稔，且日
      據時期之法律，不動產物權之取得採意思表示主義，不以
      登記為生效要件，是縱使未完成登記，奎樓書院亦應取得
      系爭土地所有權。惟因44年重建時，建築基地即系爭167
      地號土地仍登記為原告所有，因此由當時之原告管理人蔡
      鷺生出具切結書予臺南市政府以同意奎樓書院在該基地重
      建，該切結書雖載為「租借奎樓書院建築院址」，然「租
      借」一詞實質上與買賣並無不同，況依民法借貸規定，在
      奎樓書院使用之目的完成前，被告亦無請求返還系爭土地
      之權利。
（二）奎樓書院44年重建時，同時興建乙棟教室作為興建幼稚園
      之用，當時係以被告父親林延益以「財團法人奎樓書院」
      董事長之名義向臺南市政府申請建築執照，而奎樓幼稚園
      則聘請幼教界前輩吳美滿擔任園長，後由林延益女兒林如
      珠接任園長直至70年停辦為止，至85年原選出之管理人黃
      欣、黃允見、林子章、楊老墩、許延光相繼年老去世，信
      徒亦多為年老去世，不易召集大會改選新管理人，被告始
      暫接管理人之職務，以保持奎樓書院所祀主神魁星爺香火
      不斷，因此，被告僅係在奎樓書院管理人重新改選前，暫
      代管理人之職務而已，並非為自己利益而直接占有系爭土
      地，亦即被告僅為奎樓書院管理系爭土地而已。再者，奎
      樓書院在臺南縣善化鎮名下尚有4筆土地，在高雄縣仁武
      鄉亦有1筆土地，足見奎樓書院據有法人資格無疑，且44
      年重建時，係以「財團法人奎樓書院」名義向臺南市申請
      建照，又系爭土地上之奎樓書院之水電費一直皆由奎樓書
      院繳費，另附近居民因在奎樓書院所劃之停車位停車，而
      每月捐獻1,000元作為祭祀魁星爺油香金及公用，亦係以
      奎樓書院為名義，核發感謝狀及簽訂停車位使用契約，復
      以所得油香金亦均入奎樓書院之帳戶，被告未由其中獲有
      任何私利，綜上，本件占有人應為奎樓書院並非被告，是
      原告向被告訴請返還土地及不當得利，恐有違誤。
（三）另按無權占有土地應依不當得利規定給付使用補償費用，
      具有租金之性質，依法原告僅能請求5年期間共計60個月
      之費用。原告請求長達85個月之租金，顯係無理。再者，
      奎樓書院係文化建築，供公益使用，90年曾受臺南市建築
      十景民眾投票選拔為歷史建築第2名，至於，書院廟埕係
      為便民才供鄰近居民停車，並非用於營利，是原告依土地
      法第105條準用同法第97條規定即以年息百分之8來計算使
      用費，十分不妥，本件土地縱依年息百分之1計算，亦嫌
      過高。
（四）綜上，原告之訴為無理由云云。並聲明：(一)原告之訴駁回
      ；(二)如受不利判決，願供擔保，請准免為假執行。
四、兩造不爭執之事項：
（一）系爭土地所有權人為原告，被告持有奎樓書院之鑰匙並對
      外收受停車格的使用費。
（二）奎樓書院建物及停車格使用面積經台南市台南地政事務所
      製作複丈成果圖合計為243平方公尺。
（三）原告曾於88年4月間以被告竊佔系爭土地提出告訴，經臺
      南地檢署以追訴權時效完成不起訴處分。
（四）上開事實有土地登記簿謄本3件在卷可稽，並經本院勘驗
      現場製有勘驗筆錄及囑託臺南市臺南地政事務所製有土地
      複丈成果圖在卷可參，及調閱台灣台南地方法院檢察署檢
      察署88年度偵字第5387號卷宗，並為兩造所不爭執，應堪
      信實。
五、得心證之理由：
    原告主張被告無權占用系爭土地，並獲有相當土地租金之不
    當得利，致原告受有損害等語，惟為被告所否認，並以前揭
    情詞置辯。茲本件兩造之爭點在於：（一）被告是否有占用
    系爭土地之權源？（二）被告倘係無權占用，被告受有不當
    得利之數額或原告之損害額為何？本院判斷如下：
（一）按民事訴訟當事人主張有利於己之事實者，就其事實有舉
      證之責任，民事訴訟法第277條前段定有明文；又原告於
      起訴原因已有相當之證明，而被告於抗辯事實並無確實證
      明方法，僅以空言爭執者，當然認定其抗辯事實之非真正
      ，而應為被告不利益之裁判；原告對於自己主張之事實已
      盡證明之責後，被告對其主張，如抗辯其不實並提出反對
      之主張者，則被告對其反對之主張，亦應負證明之責，此
      為舉證責任分擔之原則；各當事人就其所主張有利於己之
      事實，均應負舉證之責，故一方已有適當之證明者，相對
      人欲否認其主張，即不得不更舉反證。最高法院著有18年
      上字第1679號、第2855號、19年上字第2345號判例分別可
      資參照。另按依舉證責任分配之法則，主張法律關係存在
      之當事人，就該積極事實應負舉證責任。是原告主張：其
      為系爭土地之所有權人，奎樓書院係坐落於系爭土地上，
      被告持有奎樓書院之鑰匙，現實管領奎樓書院，並於該書
      院前方四周之系爭土地上，劃設停車格供附近居民停放汽
      車並收取油香金等情，為被告所不爭執，且有土地登記謄
      本、現場照片4張、油香金感謝狀11紙、停車位使用契約1
      份等附卷可查，並經本院於95年9月29日現場勘驗屬實，
      製有勘驗筆錄附卷可按，是應認原告就其起訴原因已有相
      當之證明；至於，被告抗辯：奎樓書院業於15年間向被告
      買受系爭土地，或至少於44年間經原告同意以系爭土地供
      奎樓書院重建，是奎樓書院自有權使用系爭土地，而被告
      係奎樓書院之管理人，其係以奎樓書院之名義管領奎樓書
      院，並於系爭土地上規劃停車位提供附近居民停用，於法
      自無不符云云，上開主張合法占有之事實，係屬有利於被
      告之積極事實，揆諸上開規定及說明，被告自應負舉證之
      責。
（二）惟查，被告固提出44年重建碑記、財團法人奎樓書院44年
      1月5日營造執照申請書暨檢附文件、蔡鷺生43年12月具結
      書、臺南市政府95年8月15日南市文資字第09518516250號
      函所附奎樓書院沿革文件等，以證明奎樓書院係有權占用
      系爭土地之事實，另查系爭建物之起造人固為財團法人奎
      樓書院，此有臺南市政府函復本院之95年12月5日南市工
      建字第09501075110號函所檢附之系爭建物申辦建築執照
      相關文件附卷可考，又被告雖復提出奎樓書院之臺南市稅
      捐稽徵處總處87年9月15日房屋稅籍證明書、83年度臺南
      稅捐稽徵處免徵房屋稅通知書、電力裝設基本資料、臺灣
      電力公司臺南區營業處95年10月26日臺南費核代字第A950
      1029號書函、油香金感謝狀11紙、停車位使用契約1份、
      存放油香金之臺灣土地銀行帳戶、收支日記簿等，以證明
      其係以奎樓書院之名義為該書院之利益使用系爭土地，惟
      按所謂輔助占有人，重在其對物之管領，係受他人之指示
      ，至是否受他人之指示，仍應自其內部關係觀之，所謂內
      部關係，即民法第942條所指受僱人、學徒或其他類似關
      係，為最高法院65年台抗字第163號判例所揭示。是被告
      既主張其係立於奎樓書院之管理人為該書院利益占用系爭
      土地，性質上即屬奎樓書院之占有輔助人，依據首揭之規
      定及說明，被告自應舉證證明其與奎樓書院間有上開判例
      所示之內部關係存在而為該書院管理人之事實；然查關於
      其係奎樓書院之合法管理人乙節，被告並未提出任何證據
      以資證明，則被告是否係受奎樓書院之指示而占有，即非
      無疑，況被告亦自承：因奎樓書院之信徒召集不易，故其
      並未經合法改選成為管理人等語，足見被告係未經合法程
      序而自命為管理人，自難認被告係受奎樓書院之指示而占
      有系爭土地。被告既非奎樓書院之管理人，對外自無代表
      奎樓書院之權限，則其以奎樓書院之名義對外所為之行為
      ，自難認對奎樓書院發生效力，即仍應認係屬被告本身之
      行為。據此，被告持有奎樓書院之鑰匙，現實管領奎樓書
      院建物本體，並於該書院周遭之系爭土地上，劃設停車格
      供附近居民停放汽車並收取油香金行為，均應認係被告本
      身之行為，是則，本件是否有無權占用之情事，應視被告
      本身是否有占用系爭土地之權源，倘被告本身並無占用系
      爭地之權源，則無論奎樓書院是否有向原告買賣或使用借
      貸系爭土地之事實，均無解於被告無權占用系爭土地之責
      。查被告並未提出任何其有占有系爭土地權源之事實，卻
      僅以奎樓書院有向原告買賣或使用借貸系爭土地，而其係
      以奎樓書院之名義占用系爭土地為由，予以抗辯，自難認
      有理由。是原告主張被告無權占用系爭土地，即屬有據。
（三）另按無法律上之原因而受利益，致他人受損害者，應返還
      其利益，民法第179條定有明文。而無權占有他人之土地
      ，可能獲得相當於租金之利益，為社會通常之觀念，最高
      法院61年台上字第1695號亦著有判例。本件被告占用原告
      系爭土地之位置、面積如附圖所示，且被告占有並無正當
      權源，已如前述，其致原告所有權之行使受有損害，依上
      開規定，原告自得請求被告給付相當於租金之不當利益。
      復按政府建築之城市地方房屋，租金不得超過土地及其建
      築物總價年息百分之8；另城市地方房屋之租金，以不超
      過土地及其建築物申報總價額年息百分之10為限，土地法
      第94條、同法第97條分別定有明文。該土地法第97條規定
      ，於租用基地建築房屋準用之，土地法第105條亦有明文
      。上開規定所謂土地總價額，係以法定地價為準，土地法
      施行法第25條定有明文。而法定地價，依土地法第148條
      規定，係土地所有人依該法規定所申報之地價。又百分之
      10之限制，乃指基地租金之最高限額而言，並非謂必須照
      申報地價額百分之10計算之（最高法院46年台上字第855
      號判例參照）。另基地租金之數額，除以基地申報地價為
      基礎外，尚須斟酌基地之位置，工商業繁榮之程度，承租
      人利用基地之經濟價值及所受利益等項，並與鄰地相比較
      ，以為決定，並非必達申報總地價年息百分之10最高額（
      最高法院著有68年台上字第3071號判例參照）。本件被告
      無權占有原告之土地，致原告受有相當租金之損害，而被
      告等受有相當租金之利益，則原告自得請求被告給付相當
      租金之利益。查系爭土地位於臺南市中西區城市地區，另
      被告占用系爭土地面積如附圖所示，有土地登記謄本、臺
      南市臺南地政事務所95年11月9日土地複丈成果圖可參，
      又系爭土地係處於臺南市○○路○段90巷道內，位於市區
      ，本院參酌系爭房屋附近之繁榮程度及利用情形，以土地
      申報總價額之年息百分之6為準計算租金損失為適當。再
      按因侵權行為受利益致被害人受損害時，依法被害人固有
      損害賠償請求權，與不當得利返還請求權，其損害賠償請
      求權雖因時效而消滅，而其不當得利返還請求權，在同法
      第125條之消滅時效完成前，仍得行使之，又按無權占用
      之不當得利返還請求權，本屬損害賠償之性質，原非租金
      之替補，亦即並非基於一定之法律關係，因一年以下時間
      之經過而依序發生之定期給付債權，並無適用民法第126
      條短期時效之餘地（最高法院94年度台上字第1198號判決
      參照），是關於本件補償金請求權之時效仍為15年，則被
      告抗辯：本件原告補償費之請求，係屬租金性質，依法有
      5年短期時效之適用云云，尚不足採。是被告自承其係於
      85年起占用系爭土地，並經本院調閱台灣台南地方法院檢
      察署檢察署88年度偵字第5387號卷宗查明屬實，原告自提
      起本件訴訟起，可回溯15年（即自80年8月3日起）請求不
      當得利之損害金，是原告請求自88年6月1日起算損害金，
      並無不合。綜上，被告無權占用系爭土地全部面積，共計
      243（計算式：70+33+1+1 2+20+15+8+36+10+38）平方公
      尺，又系爭土地之申報地價均為每平方公尺6,160元，則
      原告所受相當租金之損害為每月7,484（計算式：6,160×
      243×6﹪÷12）元，原告請求占用期間自88年6月1日至95
      年7月31日共計85個月之損害金應為636,140（計算式：
      7,484×85）元，並另請求被告應自95年8月1日起至交還
      系爭土地之日止，按月給付原告7,484元之損害金，為有
      理由，應予准許，逾此部分之請求，應予駁回。
六、綜上所述，被告既屬無權占用，則原告基於所有物返還請求
    權之規定，起訴請求被告應自系爭土地內如附圖所示Ａ至Ｆ
    部分土地遷出，並將該土地交還原告，為有理由，應予准許
    ；並基於不當得利之法律關係，請求被告給付原告636,140
    元，及自起訴狀繕本送達翌日即95年8月11日起至清償日止
    ，按年息百分之5計算之利息；暨自95年8月1日起至交還前
    開土地之日止，按月給付原告7,484元，亦屬有據，應予准
    許，逾此部分，則無理由，應予駁回。又兩造分別陳明願供
    擔保，請准宣告假執行或免為假執行，就原告勝訴部分，核
    均無不合，爰分別酌定相當擔保金額准許之；至於原告敗訴
    部分，其假執行之聲請既因敗訴而失所附麗，應併予駁回。
七、本件事證已臻明確，兩造其餘主張陳述及所提證據，均無庸
    再予審酌，附此敘明。
八、據上論結，本件原告之訴為一部有理由、一部無理由，依民
    事訴訟法第79條前段、第390條第2項、第392條第2項，判決
    如主文。
中　　華　　民　　國　　96　　年　　1 　　月　　31　　日
                  民事第一庭  法　官　周素秋
以上正本係照原本作成。
如對本判決上訴，須於判決送達後20日內向本院提出上訴狀（須
附繕本）。
中　　華　　民　　國　　96　　年　　1 　　月　　31　　日
                              書記官　陳志德
